【裁判字號】    98,上,929
【裁判日期】    990119
【裁判案由】    返還不當得利
【裁判全文】
臺灣高等法院民事判決                   98年度上字第929號
上  訴  人
即被上訴人  乙○○
訴訟代理人  李欣怡律師
            王元勳律師
被  上訴人
即  上訴人  丙○○
訴訟代理人  林明輝律師
上列當事人間返還不當得利事件，兩造對於民國98年8月6日臺灣
板橋地方法院第一審判決（98年度訴字第9號）各自提起上訴，
上訴人乙○○並為訴之追加，本院於99年1月5日言詞辯論終結，
判決如下：
    主  文
原判決關於：(一)命上訴人丙○○給付新臺幣壹拾柒萬肆仟壹佰元
，及自民國九十七年十一月十一日起至清償日止，按週年利率百
分之五計算之利息；(二)命上訴人丙○○給付新臺幣貳拾伍萬貳仟
壹佰玖拾肆元部分自民國九十七年十一月十一日起至民國九十九
年一月五日止，按週年利率百分之五計算之利息；(三)上開部分之
假執行宣告；(四)訴訟費用之裁判均廢棄。
上開廢棄部分，被上訴人乙○○在第一審之訴及假執行之聲請均
駁回。
上訴人丙○○其餘上訴駁回。
上訴人乙○○上訴及其餘追加之訴部分、與假執行之聲請均駁回
。
第一審訴訟費用由被上訴人丙○○負擔百分之二十八，餘由上訴
人乙○○負擔；第二審訴訟費用關於上訴人丙○○上訴部分，由
上訴人丙○○負擔百分之七十四，餘由被上訴人乙○○負擔。第
二審訴訟費用關於上訴人乙○○上訴部分，由上訴人乙○○負擔
。
    事實及理由
壹、程序方面
一、按訴狀送達後，原告不得將原訴變更或追加他訴。但請求之
    基礎事實同一者，不在此限。此觀諸民事訴訟法第255條第1
    項第2款規定自明。又第二審訴之變更或追加，非經他造同
    意，不得為之。但第255條第1項第2款至第6款情形，不在此
    限。同法第446條第1項亦有明定。所謂請求之基礎事實同一
    者，係指變更或追加之訴與原訴之主要爭點有其共同性，各
    請求所主張之利益在社會生活上，可認係屬同一或關聯之紛
    爭，而就原請求之訴訟及證據資料，於審理繼續進行時，在
    相當程度範圍內具有同一性或一體性，得期待於後請求之審
    理予以利用，且無害於他造當事人程序權之保障，俾先後兩
    請求在同一程序得加以解決，避免重複審理，進而為一次解
    決紛爭。
二、經查，上訴人即被上訴人乙○○（下稱乙○○）於本院言詞
    辯論期日，追加基於兩造間之信託合約書（下稱系爭信託合
    約）之法律關係為請求權基礎，核屬訴之追加，雖被上訴人
    即上訴人丙○○（下稱丙○○）不同意乙○○為訴之追加。
    惟乙○○於原審起訴請求之基礎事實，即為乙○○得否向丙
    ○○請求租金收入之不當得利、或侵權行為之損害，或無因
    管理之所得，均須就系爭信託合約而為審酌認定。且追加之
    訴之訴訟及證據資料，與乙○○原起訴部分，有事實上之共
    通性與關聯性，原訴訟證據資料於追加之訴得繼續使用，自
    宜利用同一訴訟程序審理，藉以一次解決紛爭，俾符訴訟經
    濟之要求，對於丙○○程序權之保障亦無不利影響。是揆諸
    上開說明，乙○○追加之訴與原訴間之基礎事實即屬同一，
    無庸經丙○○同意，應予准許，合先敘明。
貳、實體方面
一、乙○○起訴主張：坐落臺北縣中和市○○○段頂南勢角小段
    328-39、328-42等2地號土地（下合稱系爭土地，分別則逕
    稱其地號）及其上門牌號碼臺北縣中和市○○路○段399巷65
    -1號、122-1號、124-1號建物（下分別稱65-1號建物、122-
    1號建物、124-1號建物，合則稱系爭建物，與系爭土地合稱
    系爭不動產），為兩造所共有（伊之應有部分為1/3），僅
    信託登記為丙○○名義。詎丙○○未得伊之同意，自民國92
    年起，擅將系爭建物全部出租他人，以每建物每月租金新臺
    幣（下同）3萬元計算，自92年10月起至97年10月止，共獲
    利540萬元，致伊受有180萬元損害。其中124-1號建物雖自
    97年起，伊同列為出租人，但丙○○未將收取之租金交付予
    伊。爰依無因管理、侵權行為暨不當得利法律關係（三者間
    為選擇合併），而聲明：(一)丙○○應給付伊180萬元，及自
    起訴狀繕本送達翌日（即97年11月11日）起至清償日止，按
    週年利率5%計算之利息。(二)丙○○自97年11月起，應按月給
    付伊3萬元。(三)願供擔保，請准宣告假執行。
二、丙○○則以：系爭土地乃兩造之父呂碩卿由呂姓祭祀公業所
    分得，系爭建物亦為呂碩卿建造。呂碩卿生前即將系爭不動
    產平分與兩造及訴外人呂彥勳三兄弟，故乙○○主張其應有
    部分為1/3固無誤，然其餘應有部分2/3則非其所有。其中，
    124-1號建物於96年12月前，並無租金收入，其後月租收入
    為2萬元。122-1號建物及65-1號建物每月租金則各為2萬700
    0元及3萬元，故自92年10月起至97年10月止，乙○○可分得
    租金為120萬6667元。惟呂碩卿於84年間，以包括系爭土地
    在內計8筆土地為抵押，向臺北縣中和地區農會（下稱中和
    農會）借款1000萬元，自92年10月起至97年10月止，共還本
    息346萬5290元，此部分應由乙○○負擔1/3。而伊因管理修
    繕系爭建物，共支付管理費用43萬6000元；另繳交房屋稅25
    萬5133元，亦應由乙○○分擔1/3。又伊自92年10月起，陸
    續給付乙○○34萬5000元（下稱系爭款項）租金。是於扣抵
    上揭款項後，乙○○不得請求伊為給付等語置辯，並聲明：
    (一)乙○○於原審之訴駁回。(二)如受不利判決，願供擔保，請
    免為假執行。
三、本件經原審判決丙○○應給付乙○○68萬0627元，及其中42
    萬6294元，自97年11月11日起至清償日止，按週年利率5%計
    算之利息。兩造各就不利部分不服原審判決提起上訴（惟乙
    ○○就原審判決駁回其8萬3495元及其利息請求，及請求丙
    ○○自97年11月起按月給付3萬元等部分，未據不服，業已
    確定），乙○○並追加系爭信託合約之法律關係為請求權基
    礎，其上訴及追加聲明為：(一)原判決不利乙○○下列(二)部分
    廢棄。(二)丙○○應再給付乙○○103萬5878元，自97年11月
    11日起至清償日止，按週年利率5%計算之利息。(三)願供擔保
    ，請求宣告假執行。丙○○之答辯聲明為：上訴及追加之訴
    均駁回。至丙○○之上訴聲明為：(一)原判決不利於丙○○部
    分廢棄。(二)上開廢棄部分，乙○○在原審之訴及其假執行之
    聲請均駁回。乙○○之答辯聲明為：上訴駁回。
四、兩造不爭執之事實（見本院98年10月19日及12月10日準備程
    序筆錄，並依判決格式修正或刪減文句，或依爭點論述順序
    整理內容）
（一）呂碩卿為兩造之父，於87年12月22日死亡。乙○○提出之
      系爭信託合約為真正。依系爭信託契約第1條、第3條約定
      ，乙○○就65-1號建物、122-1號建物、124-1號建物出租
      之利得，可享1/3利益。另臺北縣中和市○○路○段399 巷
      128-1號建物（下稱128-1號建物，應有部分1/3），亦屬
      系爭信託契約標的之一。
（二）124-1號建物之收支部分：
  １、於96年12月，由兩造共同出租予訴外人何振嘉，租期自96
      年12月15日起至100年1月15日止，第1年租金為每月2萬元
      ，第2至3年租金為每月3萬元。96年12月15日至97年1月15
      日為裝修期不收租。至97年10月止，租金合計20萬元。
  ２、97年度房屋稅繳納金額為1萬5468元、96年度為1萬5681元
      、95年度為1萬5894元、94年度為1萬6107元、93年度為1
      萬6323元、92年度為1萬6536元、91年度為2萬912元，合
      計11萬6921元。
（三）122-1號建物之收支部分：
  １、自92年10月起迄今，均由丙○○以每月2萬7000元出租他
      人。
  ２、97年度房屋稅繳納金額為6954元、96年度為7068元、95年
      度為7185元、94年度為7299元、93年度為7416元、92年度
      為7530元、91年度為7644元，合計5萬1096元。
（四）65-1號建物之收支部分：
  １、自92年10月起迄今，均由丙○○以每月3萬元出租他人。
      自92年10月起至97年10月止，租金合計180萬元。
  ２、97年度房屋稅繳納金額為8856元、96年度為8979元、95年
      度為9102元、94年度為9225元、93年度為9345元、92年度
      為9468元、91年度為9591元，合計6萬4566元。
（五）128-1號建物之收支部分：
  １、由丙○○使用，並未支付對價。
  ２、97年度房屋稅繳納金額為2437元、96年度為2476元、95年
      度為2517元、94年度為2557元、93年度為2598元、92年度
      為2638元、91年度為2678元，合計1萬7901元。
（六）丙○○自92年10月起，至少陸續給付乙○○系爭款項34萬
      5000元 。
（七）丙○○於93年1月27日將系爭信託契約內所載7筆土地（應
      有部分同信託契約所載之1/3，即乙○○信託予丙○○部
      分），以贈與為原因移轉登記予乙○○。
（八）丙○○前以連同系爭信託契約內所載7筆土地在內之8筆土
      地為擔保物，向中和農會為抵押借款，依序為：
  １、84年9月12日借款本金200萬元，由呂碩卿擔任連帶保證人
      。86年6月24日清償完竣。
  ２、86年2月3日借款本金300萬元，由呂碩卿擔任連帶保證人
      。86年6月11日清償完竣。
  ３、87年1月26日借款本金100萬元，由呂碩卿擔任連帶保證人
      。88年2月25日清償完竣。
  ４、87年7月29日借款本金100萬元，由呂碩卿擔任連帶保證人
      。88年2月25日清償完竣。
  ５、87年9月11日借款本金200萬元，由呂碩卿擔任連帶保證人
      。88年2月25日清償完竣。
  ６、88年2月25日借款本金500萬元，由丙○○之妻葉素蓮擔任
      連帶保證人。92年3月18日清償完竣。
  ７、89年3月29日借款本金500萬元，由葉素蓮及呂彥勳擔任連
      帶保證人。92年3月18日清償完竣。
  ８、92年3月18日借款本金539萬5000元，由葉素蓮擔任連帶保
      證人。96年11月16日清償完竣。
  ９、96年11月16日借款本金539萬5000元，由葉素蓮及乙○○
      擔任連帶保證人，借款期限至106年11月16日止，現仍按
      月繳付本息中。
（九）丙○○支出臺北縣中和市○○路○段2號建物（下稱2號建
      物）95年房屋稅，不列入扣除。
（十）關於「乙○○請求丙○○自97年11月起，按月給付3 萬元
      部分，是否可採？」部分，乙○○未不服原審判決。
（一一）上揭事實，並有兩造不爭執其形式真正（見本院同上筆
        錄）之土地登記謄本、系爭信託合約、房屋租賃契約書
        （以上均影本）、房屋稅繳納證明書正本、存摺影本、
        北區國稅局贈與稅繳清證明書、贈與稅繳款書、借據及
        放款交易明細表9份（以上均影本）附卷可稽（分別見
        原審97年板調346號卷附原證一號、原證二號、原證三
        號、原審卷第31頁、第35頁至第74頁、第93頁至第98頁
        、第135頁至第157頁），自堪信為真實。
五、經本院於98年10月19日及12月10日與兩造整理並協議簡化之
    爭點為（見本院上開筆錄，並依本院論述之先後與妥適，而
    調整其順序、內容）：
（一）122-1號建物、124-1號建物及65-1號建物自92年10月起之
      租金收入為若干？
（二）丙○○支出128-1號建物房屋稅，得否列入扣除？
（三）丙○○支出系爭建物之房屋管理修繕費若干？
（四）系爭款項究係基於租金分配或返還代墊之贈與稅？
（五）除系爭款項外，丙○○是否曾交付其餘款項予乙○○，而
      得列入扣除？
（六）84年間以系爭土地在內8筆土地，向中和農會借款1000萬
      元，自92年10月起至97年10月止，共還本息346萬5290元
      ，是否應由乙○○負擔1/3？
（七）乙○○得請求丙○○給付92年10月29日起至97年10月28日
      之租金為若干？各項請求權是否有據？
六、茲就爭點分別論述如下
（一）122-1號建物、124-1號建物及65-1號建物自92年10月起至
      97年10月之租金收入，合計應為362萬元。
  １、經查，124-1號建物於96年12月，由兩造共同出租予訴外
      人何振嘉，租期自96年12月15日起至100年1月15日止，第
      1年租金為每月2萬元，第2至3年租金為每月3萬元。96 年
      12月15日至97年1月15日為裝修期不收租。至97年10月止
      ，租金合計20萬元；122-1號建物自92年10月起迄今，均
      由丙○○以每月2萬7000元出租他人；65-1號建物自92 年
      10月起迄今，均由丙○○以每月3萬元出租他人。自92年
      10月起至97年10月止，租金合計180萬元等事實，為兩造
      所無異詞（分別見上四之（二）１、（三）１、（四）１
      所示），自堪認為實在。準此可見，系爭建物自92年10月
      起至97年10月止，租金收入合計為362萬元（計算式：
      200000+0000000+0000000=0000000）。
  ２、乙○○雖於原審主張：124-1號建物自92年10月起，即經
      丙○○出租他人，非自97年1月始有租金收入云云。惟證
      人何振嘉於原審證稱：伊係於96年底開始向丙○○承租12
      4-1號建物。在此之前，124-1號建物是否出租他人，伊不
      清楚，伊去看124-1號建物時，房屋內都是垃圾，裡面很
      髒，所以約定96年12月15日起至97年1月15日止不用付房
      租等語（見原審卷第159頁至第160頁）。是觀諸證人何振
      嘉之上開證言，無法為124-1號建物於96年12月15日以前
      ，另有出租他人之推論。又乙○○未提出其他證據佐證其
      上揭主張，且於本院準備程序中，關於「124-1號建物租
      金合計為20萬元」部分，亦同意列入不爭執事項。職是，
      乙○○於原審之上開主張，應非可採。
  ３、乙○○另主張：丙○○稱122-1號建物於92年即有出租，
      每月租金2萬7000元，惟僅提出95年8月至97年7月之租約
      ，是其此部分之主張顯有不實云云。但查，丙○○自承12
      2-1號建物自92年10月起迄今，均由丙○○以每月2萬7000
      元出租他人等事實，既為乙○○所無異詞（見上四之（三
      ）１所載），乃乙○○主張每月租金超過2萬7000元云云
      ，核與丙○○提出之95年8月至97年7月租約內容不符，而
      為丙○○所否認，自應由乙○○負舉證之責。惟乙○○僅
      空言主張，未舉證以實其說，自不足採，併此指明。
（二）丙○○支出128-1號建物房屋稅，得列入扣除。系爭建物
      及128-1號建物房屋稅部分，應由乙○○負擔8萬3495元。
  １、經查，124-1號建物91年度至97年度之房屋稅繳納金額合
      計為11萬6921元；122-1號建物91年度至97年度之房屋稅
      繳納金額合計為5萬1096元；65-1號建物91年度至97年度
      之房屋稅繳納金額合計為6萬4566元；128-1號建物91年度
      至97年度之房屋稅繳納金額合計為1萬7901元等情，為兩
      造所不爭執（分別見上四之（二）２、（三）２、（四）
      ２、（五）２所示），自堪信為實在。
  ２、乙○○雖主張：丙○○支出之128-1號建物房屋稅部分，
      非屬系爭不動產，應予扣除云云。惟觀諸系爭信託合約第
      1項約定：信託標的包含128-1號建物（應有部分1/3）在
      內；而第6項約定：乙方（即丙○○）關於系爭信託合約
      不動產所衍生之稅金（如房地稅）均由甲方（即乙○○）
      負擔等節以察，足徵丙○○抗辯：128-1號建物房屋稅，
      應由乙○○負擔1/3等語，應屬有據，堪予採信。至丙○
      ○雖未支付對價而使用128-1號建物，要屬別一問題，不
      能以此推翻系爭信託合約上開約定，附此說明。
  ３、據此，丙○○支出系爭建物及128-1號建物房屋稅部分，
      合計為25萬484元（計算式：64566+51096+116921+17901=
      250484），應由乙○○負擔1/3，即8萬3495元（計算式：
      250484÷3=83495元，元以下四捨五入，以下同）。
（三）丙○○支出修繕費用得請求乙○○分擔10萬0067元。
  １、丙○○抗辯：其為管理修繕系爭信託合約房屋，致支出43
      萬6000元等節，為乙○○所否認，當應由丙○○負舉證之
      責。
  ２、證人黃光志於原審結稱：原審卷第33頁估價單所示之工程
      ，為伊施作，該估價單為伊出具；伊不記得門牌號碼，是
      一樓的一間屋房，該房屋是有人住的住家，位於中和興南
      路，總價款19萬0200元已付清等語（見原審卷第109頁至
      第110頁）。而乙○○對於黃光志之證詞無爭執（見原審
      卷第110頁），惟主張：黃光志施作之工程，應為128-1號
      建物，該建物既供丙○○使用，則其修繕費用不得抵銷系
      爭建物租金云云。
  ３、然查，審諸系爭信託合約第3項約定：系爭合約標的不動
      產雖信託登記於丙○○名義，但實際仍屬乙○○所有，使
      用收益悉歸乙○○所有等節以觀，則系爭128-1號建物既
      屬系爭信託合約標的之一，雖非系爭建物，然其修繕費用
      本於系爭信託合約上揭約定精神，亦應由乙○○支付1/3
      ，始屬公允。蓋兩造既約定乙○○為系爭128-1號建物應
      有部分1/3之實際所有人，則其修繕費用支出，乙○○自
      應按應有部分比例分攤。至系爭信託合約第6項雖未約定
      修繕費用分攤問題，但衡其約定意旨，亦應為相同解釋。
      又128-1號建物雖由丙○○居住、使用，但兩造未約定丙
      ○○應自行負擔修繕費用，當不能以此即認丙○○應負擔
      乙○○部分之修繕費用。是以，丙○○抗辯此部分修繕費
      用19萬0200元得列入抵銷，應屬可信。
  ４、另證人俞杉枝於原審證稱：伊認識丙○○，並幫丙○○修
      過一間房子，是鐵皮屋，作為廁所、儲藏室，是修屋頂、
      輕鋼架；原審卷第32頁所示估價單即為伊修房屋之單據，
      原審卷第125頁、第126頁之照片（即122-1號建物內部）
      共4張是伊修的，即上開估價單上面寫的；11萬元已經付
      清等情（見原審卷第160頁）。審諸證人俞枝杉之證詞可
      知，丙○○提出97年11月20日之估價單（金額11萬元，見
      原審卷第32頁），確為修繕122-1號建物，應可採信。
  ５、至丙○○提出96年12月18日估價單（金額13萬5800元，見
      原審卷第34頁），乙○○既否認其為真正，丙○○復未提
      出其他證據以佐實其說，自難認丙○○確有為上開估價單
      內容之支出。遑論縱估價單之形式為真正，亦無法由其外
      觀推認與系爭信託合約標的之管理修繕有關。
  ６、丙○○另辯以：13萬5800元部分，由被證七第4、5頁所附
      之照片（見原審卷第127頁、第128頁），可知124-1號建
      物旁確有整地維修云云。惟查，上開照片所示內容，尚難
      推論必與丙○○提出之96年12月18日估價單有所關聯，尤
      不能以此即認係124-1號建物之修繕費用。職此，丙○○
      此部分抗辯，尚非可取。
  ７、基此，丙○○抗辯；其為系爭信託標的已支出修繕費用30
      萬0200元（計算式：190200+110000=300200）部分，為有
      理由。其餘部分，則屬無據。是則，乙○○應分擔之修繕
      費用金額為10萬0067元（計算式：300200÷3=100067），
      堪以認定。
（四）系爭款項應係丙○○基於租金分配而給付予乙○○，非為
      返還代墊之贈與稅而給付。
  １、經查，丙○○自92年10月起，至少陸續給付乙○○系爭款
      項34萬5000元；又丙○○於93年1月27日將系爭信託合約
      內所載7筆土地（應有部分同系爭信託合約所載之1/3，即
      乙○○信託予丙○○部分），以贈與為原因移轉登記予乙
      ○○等節，為兩造所不爭執（見上四之（六）、（七）所
      示），自堪認為實在。
  ２、次查，乙○○主張：系爭款項與系爭建物租金無涉，而係
      丙○○歸還其之代墊贈與稅云云，並提出贈與稅繳清證明
      （見原審卷第93頁至第98頁）為佐。然觀諸乙○○所提出
      贈與稅繳款書之記載，乙○○受贈與之土地，乃系爭信託
      合約所載信託標的（地號、應有部分均同）。則丙○○抗
      辯：丙○○雖以贈與名義將上開土地移轉登記予乙○○，
      實際為系爭信託合約部分終止後，信託物即上開土地之返
      還等情，符合一般社會經驗法則，應屬有據。再依系爭信
      託合約第6條約定，有關系爭信託標的所衍生之稅金（含
      財產交易所得稅等），本應由乙○○負擔，應屬明確。
  ３、再查，由丙○○提出之轉匯明細足悉（見原審卷第64頁）
      ，丙○○於92年10月6日即開始為系爭款項之匯款行為，
      但乙○○所稱上開贈與時間，分別發生於92年10月24日、
      93年1月5日，繳納贈與稅時間係於92年12月23日、93年1
      月14日（見原審卷第93頁、第95頁、第96頁、第98頁），
      衡情丙○○應無於贈與行為尚未發生，乙○○尚未墊付贈
      與稅款前，即有返還代墊稅款之舉。由此足徵，系爭款項
      與代墊贈與稅之返還無關。至遺產及贈與稅法第7條第1項
      乃稅捐繳納義務人之規定，要與兩造間應由何人負擔稅金
      之約定無涉，自不能以此認為丙○○應負擔上開贈與稅款
      。是則，乙○○主張：系爭款項屬代墊贈與稅之歸還云云
      ，應非可採。
  ４、乙○○另以：丙○○提出之轉匯明細可知，其於90年間僅
      轉匯4次金額，91年間僅轉匯6次金額，92年間僅轉匯5次
      金額，未每月按時匯付乙○○應得之租金，且匯予乙○○
      之金額，與其所應給付之租金數額不符云云。但查，系爭
      款項係丙○○於92年10月匯款予乙○○部分，而對應乙○
      ○之請求期間，乃乙○○敘及90、91年間之匯款，要與系
      爭款項無涉。況丙○○既有將系爭款項匯予乙○○，又非
      乙○○所稱之代墊贈與稅歸還，乙○○復未提出證據證明
      其主張，自應認丙○○抗辯：系爭款項應係基於租金分配
      而給付予乙○○，非為返還乙○○代墊之贈與稅等節，應
      屬可信。
（五）除系爭款項外，丙○○另交付17萬4100元予乙○○，亦屬
      得列入扣除之款項。逾此部分之抗辯，則屬無據。
  １、丙○○係抗辯：由台北富邦銀行股份有限公司長安分行（
      下稱富邦長安分行）函查之乙○○帳戶對帳單明細，可知
      除系爭款項外，丙○○或葉素蓮曾以匯款給付25萬1100元
      予乙○○，亦屬租金之分配，應列入扣除等情。
  ２、經查，觀諸富邦長安分行調閱之乙○○帳戶之對帳單資料
      以察，丙○○先後於92年12月23日、93年1月6日及93年4
      月7日以現金存入乙○○帳戶11萬6600元、1萬5000元及1
      萬5000元，另分別於93年5月6日及93年10月6日轉帳1萬
      2500元及1萬5000元予乙○○帳戶（見本院卷第53頁、第
      54頁至第56頁；第86頁至第89頁），是丙○○確有給付乙
      ○○該5筆款項合計17萬4100元（計算式：116600+00000
      00000+12500+15000=174100），當可確定。乙○○就此部
      分僅稱；該5筆款項數額均不同，顯非租金云云。惟丙○
      ○匯系爭款項予乙○○，其每次金額亦非一致，是不能以
      數額不同即否定其為租金分配之給付，此其一。又系爭款
      項多次出現1萬5000元之匯款金額，而上開5筆款項其中3
      筆均為1萬5000元，可見丙○○稱其為租金分配之給付，
      亦無違常情，此其二。且關於丙○○因何故匯該5筆款項
      予乙○○，乙○○未提出任何說明，自不能以其空言否認
      ，即認非屬租金分配之給付，此其三。是以，丙○○主張
      上揭5筆款項合計17萬4100元，亦屬租金分配之給付，應
      屬可信。
  ３、至丙○○抗辯：葉素蓮分別於94年3月8日、6月7日、7月6
      日、8月26日各匯1萬5000元、3萬5000元、3萬5000元及30
      00元予乙○○帳戶（見本院卷第54頁、第57頁至第58 頁
      ；第89頁至90頁）之4筆款項，亦屬租金分配之給付云云
      。然丙○○與葉素蓮為不同之權利主體，葉素蓮基於何種
      法律關係代丙○○給付上開4筆款項予乙○○？是否確因
      租金分配之給付？或有他故？均未見丙○○舉證以實其說
      。是故，丙○○主張此部分應列入扣除云云，尚不足採。
  ４、綜此可見，除系爭款項外，丙○○另交付17萬4100元予乙
      ○○，亦屬系爭不動產租金分配之給付，得列入扣除之款
      項。逾此部分之抗辯，則屬無據。
（六）丙○○抗辯：呂碩卿於84年間以系爭土地在內8筆土地，
      向中和農會借款1000萬元，自92年10月起至97年10月止，
      共還本息346萬5290元，應由乙○○負擔1/3等節，尚非可
      採。
  １、丙○○係辯以：系爭貸款之實際借款人為呂碩卿，乙○○
      自始知悉，亦同意應由系爭不動產租金收益支付系爭貸款
      之本息，故乙○○應負擔本息之1/3云云。
  ２、經查，丙○○前以連同系爭信託合約內所載7筆土地在內
      之8筆土地為擔保物，向中和農會為抵押借款，依序為：
      84年9月12日借款本金200萬元，由呂碩卿擔任連帶保證
      人，86年6月24日清償完竣。86年2月3日借款本金300萬
      元，由呂碩卿擔任連帶保證人，86年6月11日清償完竣。
      87年1月26日借款本金100萬元，由呂碩卿擔任連帶保證
      人，88年2月25日清償完竣。87年7月29日借款本金100
      萬元，由呂碩卿擔任連帶保證人，88年2月25日清償完竣
      。87年9月11日借款本金200萬元，由呂碩卿擔任連帶保
      證人，88年2月25日清償完竣。88年2月25日借款本金50
      0萬元，由丙○○之妻葉素蓮擔任連帶保證人，92年3月18
      日清償完竣。89年3月29日借款本金500萬元，由葉素蓮
      及呂彥勳擔任連帶保證人，92年3月18日清償完竣。92
      年3月18日借款本金539萬5000元，由葉素蓮擔任連帶保證
      人，96年11月16日清償完竣。96年11月16日借款本金53
      9萬5000元，由葉素蓮及乙○○擔任連帶保證人，借款期
      限至106年11月16日止，現仍按月繳付本息中（上開9筆借
      款，以下通稱為系爭借款）等事實，為兩造所無異詞（上
      四之（八）所示），並有中和農會檢送之擔保放款借據及
      放款交易明細附卷可參（見原審卷第134頁至第157頁），
      自堪認為實在。
  ３、由是以觀，自84年起，系爭借款之債務人均為丙○○，呂
      碩卿則曾於84至87年間擔任系爭借款之連帶保證人；86年
      6月24日前，系爭借款之本金維持在500萬元以內，87年間
      借款之本金400萬元，則於88年2月25日清償完竣；而87年
      間系爭借款本金合計400萬元，於呂碩卿於87年12月22日
      死亡後，改以葉素蓮擔任連帶保證人，而於88年2月25日
      所支借本金500萬元清償。基此可見，系爭借款中之88年2
      月25日所借貸本金500萬元，係由葉素蓮擔任連帶保證人
      ，而與乙○○、呂彥勳無涉，倘系爭借款之實際借款人為
      呂碩卿，衡諸常情，丙○○應即要求乙○○或呂彥勳為連
      帶保證人，而非由其妻葉素蓮擔任連帶保證人。
  ４、至系爭借款中89年3月29日借貸本金500萬元部分，其連帶
      保證人雖包括呂彥勳，但此部分借款與呂碩卿難認有何關
      聯。又此部分借貸與上揭88年2月月25日借貸本金500萬元
      之餘額，乃由92年3月18日新借款本金539萬5000元所清償
      （連帶保證人僅餘葉素蓮）。雖此部分借款再由乙○○同
      意擔任連帶保證人96年11月16日借款本金539萬5000元（
      借款期限至106年11月16日止；葉素蓮亦為連帶保證人）
      清償完竣，亦難推斷系爭借款之實際借款人為呂碩卿。
  ５、證人甲○○結稱：借款撥匯至丙○○帳戶，依中和農會規
      定是這樣；不清楚呂碩卿、丙○○撥款後如何運用等語，
      是由證人甲○○之證言，亦不能認定實際借款人為呂碩卿
      。至乙○○雖同意於96年為系爭借款之連帶保證人，但其
      陳稱：係為免系爭土地遭拍賣及協助丙○○等語，應符常
      情，尚不得以此證明系爭借款為呂碩卿所借。是故，丙○
      ○抗辯：系爭借款所還本息，應由乙○○負擔全額1/3云
      云，並無可採。
  ６、惟乙○○曾自承：中和農會與其等溝通時，伊陳述希望丙
      ○○把收到的租金去繳納本息…後來換約後，伊同意擔任
      連帶保證人，丙○○雖有依約將收到的租金去繳納本息，
      但每個月尚有餘款3萬元，丙○○應將給付屬於伊的1/3
      ，即自96年1月1日起算至98年5月22日止，每月1萬元等語
      （見本院98年度抗字第799號假扣押事件卷第16頁背面）
      。由是可知，乙○○已同意並指示丙○○將系爭不動產租
      金收入，用以抵充96年1月1日起至98年5月22日止本息，
      堪予認定。
  ７、末查，依卷附交易明細可悉（見原審卷第156頁、第140頁
      ），自96年1月1日起至97年10月16日止，系爭借款共繳納
      本息75萬5434元（18347+18478+18478+18524+18568+1856
      8+19047+19467+19467+19595+18775+36876+17444+37092+
      17708+36877+17923+37003+17797+37128+17672+37254+17
      546+37393+17527+37415+17505+37543+17377+37687+1735
      3=755434）。乙○○同意以應收租金收入抵充1/3，是此
      部分乙○○應分擔25萬1811元（計算式：755434÷3=2518
      11）。
（七）乙○○得基於系爭信託合約之約定，請求丙○○給付92年
      10月29日起至97年10月28日之系爭建物租金收入為25萬
      2194元，並得請求自99年1月6日起至清償日止，按週年利
      率5％計算之利息。另乙○○基於系爭信託合約約定，而
      請求系爭建物自97年11月起至98年7月止之租金收入25萬
      4333元部分，亦屬有據。逾此部分之請求，則屬無據。
      至乙○○基於無因管理、侵權行為、不當得利等請求權基
      礎而為請求，均屬無理由。
  １、承上（一）所示，系爭建物自92年10月起至97年10月之租
      金收入，合計應為362萬元，乙○○得其中請求1/3，為
      120萬6667元（計算式：0000000÷3=0000000）。而扣除
      上（二）所示應由乙○○負擔1/3之房屋稅8萬3495元；上
      （三）所示應由乙○○分擔之房屋修繕費10萬0067元；上
      （四）所示丙○○陸續給付乙○○之系爭款項34萬5000元
      ；上（五）所示丙○○另交付乙○○之17萬4100元；上（
      六）所示乙○○同意分攤之本息25萬1811元，是乙○○此
      部分得請求之租金收入為25萬2194元（計算式：0000000-
      00000-000000-000000-000000-001811=252194）。
  ２、按系爭不動產收益1/3歸乙○○所有，系爭信託合約第1項
      、第3項約定甚明。是乙○○本於系爭信託合約之約定，
      請求丙○○給付系爭建物自92年10月起至97年10月之租金
      收入25萬2194元，應屬有據。又給付無確定期限者，債務
      人於債權人得請求給付時，經其催告而未為給付，自受催
      告時起，負遲延責任。其經債權人起訴，或依督促程序送
      達支付命令，或為其他相類之行為者，與催告有同一之效
      力；遲延之債務，以支付金錢為標的者，債權人得請求依
      法定利率計算之遲延利息，民法第229條第2項、第233條
      第1項前段分別定有明文。因此，乙○○請求丙○○給付
      自追加之訴起訴日（99年1月5日，見本院卷第115頁）之
      翌日（即99年1月6日）起至清償日止，按週年利率5％計
      算之遲延利息，亦屬有據。至乙○○關於系爭建物自92年
      10月起至97年10月之租金收入之請求而逾上開部分，則屬
      無據，應予駁回。
  ３、再查，系爭建物自97年11月起至98年7月止之租金收入部
      分（共9個月）：查124-1號建物97年11月至12月每月租金
      為2萬元，自98年起每月租金為3萬元；122-1號建物每月
      租金為2萬7000元；65-1號建物每月租金為3萬元等情，為
      兩造所不爭執（分別見上四之（二）１、（三）１、（四
      ）１所示），自堪認為實在。依此計算，65-1號建物之租
      金收入為27萬元（計算式30000×9=270000）；122-1號建
      物之租金收入為24萬3000元（計算式27000×9=243000）
      ；124-1號建物之租金收入為25萬元（計算式：20000×2+
      30000×7=250000），合計為76萬3000元（計算式：27000
      0+243000+250000=763000）。再以1/3計算，乙○○得請
      求丙○○交付此部分之租金收入為25萬4333元（計算式：
      763000÷3=254333）。據此，乙○○本於系爭信託合約之
      約定，請求丙○○給付25萬4333元，亦屬有理由。
  ４、乙○○另主張：依無因管理之法律關係為系爭建物租金收
      入之請求權基礎云云。然丙○○係基於系爭信託合約之法
      律關係而出租系爭建物，非屬未受委任而為他人管理事務
      ，自與無因管理之要件不符，乙○○基此而為主張，應非
      可採。
  ５、乙○○再主張：依侵權行為之法律關係為系爭建物租金收
      入之請求權基礎云云。然丙○○係基於系爭信託合約之法
      律關係而出租系爭建物，非屬不法侵害乙○○之權利，顯
      與侵權行為請求權之要件不合。是乙○○以此為請求權基
      礎，並不足取。
  ６、乙○○復主張：依不當得利之法律關係為系爭建物租金收
      入之請求權基礎云云。然丙○○係基於系爭信託合約之法
      律關係而出租系爭建物，縱未將租金收入交付乙○○，仍
      負有給付義務。因此，倘丙○○未履行系爭建物之租金收
      入給付債務時，不得因此而免為給付，要無利得可言，當
      不成立不當得利。職是以觀，乙○○以不當得利為請求權
      基礎，亦非可採。
  ７、綜此，乙○○基於系爭信託合約之約定，而請求丙○○給
      付50萬6527元（計算式：252194+254333=506527），其中
      25萬2194元，並請求自99年1月6日起至清償日止，按週年
      利率5％計算之利息，均屬有理由。另乙○○基於系爭信
      託合約約定而為逾此部分之請求，則屬無理由。至乙○○
      基於無因管理、侵權行為、不當得利等請求權基礎而為請
      求部分，均屬無據。
七、綜上所述，乙○○基於系爭信託合約之約定，請求丙○○給
    付50萬6527元，及自99年1月6日起至清償日止，按週年利率
    5％計算之利息，為有理由，應予准許。至乙○○逾此部分
    之請求及其餘追加之訴（即除上開准許部分外之追加之訴）
    ，則屬無理由，應予駁回。且其此部分假執行之聲請，亦失
    所附麗，應併予駁回。原審判決就命丙○○給付17萬4100元
    及其法定遲延利息部分，與另25萬2194元自97年11月11日起
    至99年1月5日止，按週年利率5％計算之法定遲延利息部分
    ，並就此二部分為假執行之宣告，係未及審究乙○○於本院
    追加之主張（系爭信託合約約定之法律關係）、丙○○於本
    院提出之抗辯事由（除系爭款項外之租金收入給付17萬4100
    元部分），尚有未當，應廢棄改判如主文第2項所示。至其
    餘部分，即原審判決給付金額中，命丙○○應給付乙○○50
    萬6527元，及其中25萬2194元自99年1月6日起至清償日止，
    按週年利率5％計算之利息，並分別依聲請為准免假執行之
    宣告，且駁回乙○○之其餘請求及假執行之聲請，理由雖有
    部分未當（關於以不當得利請求權准許乙○○之請求部分）
    ，但結論並無不同，仍應予維持。兩造各就其上開敗訴部分
    上訴，指摘原判決不當，求予廢棄改判，為無理由，應駁回
    其上訴。
八、本件事證已臻明確，至於未論述之爭點；兩造其餘之攻擊或
    防禦方法；未經援用之證據，經本院斟酌後，認為均不足以
    影響本判決之結果，自無一一詳予論駁之必要，併此敘明。
九、據上論結，本件丙○○之上訴為一部有理由，一部無理由，
    乙○○之上訴為無理由，其追加之訴部分為一部有理由，一
    部無理由，依民事訴訟法第450條、第449條、第79條、第78
    條，判決如主文。
中    華    民    國    99    年    1     月    19    日
                  民事第五庭
                        審判長法  官  李錦美
                              法  官  黃雯惠
                              法  官  鍾任賜
正本係照原本作成。
不得上訴。
中    華    民    國    99    年    1     月    19    日
                              書記官  吳金來

司法院資訊處製作；財團法人民間司法改革基金會備份。
